臺灣高雄地方法院刑事裁定　　　　　　　　　　　　　九十三年度聲判字第四四號
　　聲　請　人　甲○○
　　代　理　人　丙○○　律師
　　被　　　告　乙○○　男四十.
右列聲請人因告訴被告詐欺案件，不服台灣高等法院高雄分院檢察署檢察長於中華民
國九十三年五月二十七日所為駁回再議之處分（九十三年度上聲議字第三七五號）聲
請交付審判，本院裁定如左：
    主  文
聲請駁回。
    理  由
一、按告訴人不服上級法院檢察署檢察長或檢察總長認再議為無理由而駁回之處分者
    ，得於接受處分書後十日內委任律師提出理由狀，向該管第一審法院聲請交付審
    判；法院認為交付審判之聲請不合法或無理由者，應駁回之，刑事訴訟法第二百
    五十八條之一、第二百五十八條之三第二項前段分別定有明文。又按刑事訴訟法
    第二百八十五條之一規定告訴人得向法院聲請交付審判，係對於檢察官不起訴或
    緩起訴裁量權制衡之一種外部監督機制，此時，法院僅在就檢察官所為不起訴或
    緩起訴之處分是否正確加以審查，以防止檢察機關濫權，依此立法精神，法院就
    聲請交付審判案件之審查，所謂「得為必要之調查」（刑事訴訟法第二百五十八
    條之三第三項參照），其調查證據之範圍，自應以偵查中曾顯現之證據為限，不
    可就告訴人新提出之證據再為調查，亦不可蒐集偵查卷以外之證據，且依刑事訴
    訟法第二百六十條對於不起訴處分已確定或緩起訴處分期滿未經撤銷者得再行起
    訴之規定，其立法理由說明，本條所謂不起訴處分已確定，係包括「聲請法院交
    付審判復經駁回者」之情形在內，則法院就聲請交付審判案件之審查，所謂「得
    為必要之調查」，其調查證據範圍，自更應以偵查中曾顯現之證據為限，不得就
    告訴人新提出之證據再為調查，亦不可蒐集偵查卷以外之證據，否則，將與刑事
    訴訟法第二百六十條之再行起訴規定，混淆不清。又按刑法第三百三十九條第一
    項詐欺取財罪之成立，須行為人主觀上有為自己或第三人不法所有之意圖，客觀
    上係以詐術使人將本人或第三人之物交付為要件，若行為人無不法所有之意圖，
    或未使用詐術，所謂以詐術使人交付，必須被詐欺人因其詐術而陷於錯誤，若其
    所用方法，不能認為詐術，亦不致使人陷於錯誤，即不構成該罪，最高法院四十
    六年臺上字第二六○號著有判例可參，合先敘明。
二、本件聲請人以被告涉犯詐欺罪，向臺灣高雄地方法院檢察署檢察官提出告訴，經
    檢察官為不起訴處分（民國《下同》九十三年度偵緝字第五三二號）後，聲請人
    不服，聲請再議亦經臺灣高等法院高雄分院檢察署檢察長以再議為無理由而駁回
    再議（九十三年度上聲議字第三七五號）。
三、聲請交付審判意旨略以：
(一)、一般布匹商之交易習慣，不論是在該月何日訂購，通常都是到月底再結算該月訂
    購之數量及總價，計算應收之帳款後再寄送該月之請款單向客戶請款，並於次月
    中旬始向廠商收取貨款，且貨款得以簽發三個月期之支票支付。是以，一般布匹
    商之交易，自出貨到實際上收到貨款，約需三、四個月的時間。例如，本案被告
    於九十年四月二十四日與告訴人洽談訂貨事宜，自九十年六月間開始出貨，告訴
    人於六月底結算六月份出貨數額及總價，總計被告自六月份訂購之布匹數額為新
    台幣（下同）三十八萬六千七百七十二元，告訴人即依此數額向被告寄發請款單
    ，並於次月（即七月）十四日向被告請款，由被告交付三個月後到期的支票以為
    支付，是自被告第一次訂貨到告訴人收到第一次貨款，已是四個月後的事了。
(二)、次查，被告為成衣廠的負責人，與布匹商多有交易往來，故對於前褐布匹商交易
    之習慣自是知之甚明。被告利用布匹商販售布匹之習慣，自送貨出門到收回貨款
    之間有三至四個月的期間，其第一次購買之布匹於當年十月讓告訴人兌現後，自
    七月一直到十一月中間尚有五個月的時間，被告陸續詐騙告訴人出貨，尤其在被
    告用以支付七月份貨款的支票即將到期之前，即其詐騙行為即將暴露之前，在同
    年十一月大量訂購布批，單是十一月當月所訂購之布匹金額即高達七十餘萬元，
    占總訂購額之百分之五十。被告在面臨用以支付七月份貨款之支票即將退票之前
    ，大量向告訴人訂購布匹，且其所用以支付之支票均已因存款不足而遭退票，顯
    見被告於訂購布匹之前，對於自己之財務狀已知之甚明，其明知無資力足以支付
    貨款，竟仍大量訂購布匹，其不法所有之意圖已昭然若揭。嗣後被告於用以支付
    貨款之支票因存款不足而退票時，即逃之夭夭避不見面，更顯見被告詐欺之犯行
    ，承辦檢察官均以被告已與告訴人達成和解，並支付部分款項，顯見被告無詐欺
    之不法意圖，而認定被告無詐欺犯行，實有不當。
(三)、詐欺犯罪之成立與否，當以行為人於行為之時，是否有不法所有之意圖以及施用
    詐術使人陷於錯誤而交付財物，至於犯罪後是否與被害人達成和解，則與判斷犯
    罪是否成立無關。經查，被告與告訴人本不認識，這是雙方第一次交易，在此之
    前雙方不曾有過交易。被告來向告訴人訂布匹時，即向告訴人表示他的成衣廠很
    大，生意作很大，雙方將來有很多的合作機會，致使告訴人相信被告應有一定之
    資力。當被告向告訴人所購買的第一批布匹，所交付之貨款支票於十月間兌現時
    ，更讓告訴人相信被告確實是有意購買布匹，也有支付貨款之能力，故陸續出貨
    不疑有他。自九十年十月第一次支票票兌現，到次月支票退票之時，短短的一個
    月間，被告的生意並無重大虧損，被告亦無陳述其間有何造成被告重大損失以致
    於資力大減之情事發生，則被告除第一筆貨款兌現之後，其餘貨款支票均退票，
    難道不正是被告故意詐騙所為嗎？被告以生意作得很大，將來有很多合作機會以
    及第一筆貨款兌現等方式取信於告訴人，致使告訴人相信被告，然後被告大量訂
    購貨物，告訴人因此相信其有資力，致陷於錯誤而交付財物，寶際上被告並無付
    款之意思，此不就正是刑法第三百三十九條第一項詐欺罪之構成要件嗎？是以，
    被告詐欺之犯行實已臻明確，台灣高雄地方法院檢察署以及台灣高等法院高雄分
    院檢察署所為被告不起訴之認定，實有不當。
(四)、末查，被告雖聲稱與告訴人達成和解，陸續每個月還一，二萬元，以及告訴人貨
    品質不好云云。然偵辨的檢察官一定不知道，所謂告訴人貨物品質不好，實際上
    是在被告詐欺犯行被發現之後，告訴人為免損失擴大，親自來到被告成衣工廠將
    告訴人販售給被告而尚未付款之布匹載回，故不是因告訴入所交付之布匹品質不
    好被退貨，而是告訴人為減少損失自行將貨物載回，又被告所還的錢，實際上也
    是在本案爆發之後，被告將告訴人來不及載回的布匹出售，出售的錢亦僅其一小
    部分還給告訴人，其他部分也由被告中飽私囊。是以，被告並不是真的有意還錢
    ，而只是拿告訴人的布換取現金，再給付小部份給告訴人，作出清償之假象，以
    騙取檢察官之信賴，以為他有積極清償，而無故意詐騙之犯行。事實上被告根本
    無意解決，否則何以在案發之後即逃之夭夭，避不見面。而其妻陳琬勻（原名陳
    玉蓮）所設定之抵押權乃第三順位抵押權，該地之價值己不足以清償前二順位抵
    押權所擔保之債權，告訴人之第三順位抵押權可謂全無擔保，故檢察官以此認定
    被無詐欺之犯行，顯屬不當。
四、經查：
(一)、原告訴意旨略以：被告乙○○係高雄市○○區○○路一四五號李修緣實業有限公
    司負責人，經營成衣加工廠，自九十年四月間起，陸續向聲請人甲○○經營之喬
    泰針織布業訂購布匹，貨款以簽發支票交付，除兌現第一次三十八萬六千七百七
    十二元外，其餘貨款約一百一十萬元未兌現積欠，催討不著，因認被告涉有詐欺
    罪嫌。（被告乙○○之妻被告陳琬勻原名陳玉蓮涉嫌詐欺部分，經台灣高雄地方
    法院檢察署通緝中）
(二)、臺灣高雄地方法院檢察署檢察官偵查終結後認為：查無充分證據證明被告有不法
    所有之意圖，因認被告犯罪嫌疑不足，依刑事訴訟法第二百五十二條第十款為不
    起訴處分。
(三)、原聲請再議意旨略以：被告深知布商之交易習慣，故先支付少量價金後，開始訂
    貨，並利用布商於月底寄送該月請款單並於次月中旬始向廠商收取貨款，而貨款
    得以三個月其之支票支付之交易習慣，詐騙布行所交付之布匹，其於用以支付七
    月份貨款之支票（十一月到期）即將跳票之前，向告訴人大量訂貨，顯見被告於
    訂購布匹之前，對於自己之財務狀況已知之甚明，其無力支付貨款卻大量訂貨，
    向告訴人購得之布匹製成成衣販售所得卻未清償前開貨款，並於退票時不見蹤影
    ，具不法所有之意圖昭然若揭（其餘引用告訴意旨）。
(四)、臺灣高等法院高雄分院檢察署檢察長審核後認為︰被告乙○○否認有詐欺犯行，
    辯稱退票後伊仍陸續還款，但現在仍有欠款，且聲請人之貨品質不好，有被退貨
    ，提出送貨單六紙為據等（見九十三年度偵緝字第五三二號卷第九頁至第十三頁
    ）。聲請人於九十二年五月七日及同年九月三十日偵查中亦自承事後有與被告和
    解，書立書據原約定被告每月還款五萬元，也有提供陳玉蓮之不動產設定第三順
    位抵押，陸續按月還款一、二萬元，目前還欠八十多萬元，且被告夫妻已離婚等
    語（見九十二年度發查字第二六三四號卷第四頁至第五頁、九十二年度偵字第二
    ０四九八號卷第八頁、九十二年度發查他字第四二五號卷第十六、十八、十九頁
    ），又有出貨通知單、支票、九十一年三月二十一日償還字據等可參。且無積極
    證據證明被告乙○○具有詐欺之不法意圖及施用詐術致聲請人陷於錯誤而交付財
    物之事實，認本件應係買賣之民事糾葛，宜循民事途徑請求救濟，故認其再議顯
    無理由。
五、按犯罪事實，應依證據認定之，無證據不得認定犯罪事實。不能證明被告犯罪或
    其行為不罰者，應諭知無罪之判決。刑事訟訴法第一百五十四條第二項、第三百
    零一條第一項分別定有明文。又刑事訴訟法上所謂認定犯罪事實之證據，係指足
    以認定被告確有犯罪行為之積極證據而言；如未能發現相當證據，或證據不足以
    證明，自不能以推測或擬制之方法，以為裁判基礎；告訴人之告訴，係以使被告
    受刑事追訴為目的，是其陳述是否與事實相符，仍應調查其他證據以資審認，最
    高法院二十九年度上字三一０五號、四十年台上字第八六號及五十二年台上第一
    三００號判例分別著有明文。
六、次按刑法第三百三十九條第一項詐欺罪之成立，須意圖為自己不法之所有，以詐
    術使人將本人或第三人之物交付為要件，所謂以詐術使人交付，必須被詐欺人因
    其詐術而陷於錯誤，若其所用方法，不能認為詐術，亦不致使人陷於錯誤，即不
    構成該罪（最高法院四十六年台上字第二六０號判例參照）。至於債務人於債之
    關係成立後，如有未依債之本旨履行民事債務之情形，在一般社會經驗上可能之
    原因甚多，縱令是出於惡意不為履行，苟無足以證明其在債之關係發生時，自始
    即具有不法所有意圖之積極證據，亦僅能令負民事債務不履行之責任，依刑事訴
    有法第一百五十四條之規定，尚不得據此債信違反之客觀事態，而推定債務人原
    有詐欺之犯意。
七、本件告訴人提出之支票與出貨紀錄，雖得以證明其與被告間之間交易之狀況及被
    告嗣後未依約支付貨款之事實，然被告前開所為，是否該當於詐欺取財之犯行，
    仍需視有無積極證據證明被告與告訴人交易之時，有無不法所有之意圖、有否施
    用詐術使告訴人陷於錯誤而交付財物等情為斷。聲請交付審判意旨所陳被告與告
    訴人間之交易模式，既係普遍存在於布匹商之交易模式，而非被告與告訴人交易
    之特有方式，且告訴人於交易之時便同意被告以此方式支付貨款，且商場上未以
    現金從事交易時，本即有對方之資力在日後可能產生變化之風險，故交易之初，
    雙方自應有此體認，茍仍願以此種方式交易，自難僅因對方日後無法如期清償債
    務，遽認交易之初有施用詐術可言。準此，本件並不得單以告訴人與被告間上開
    交易模式認被告具不法所有之意圖並對於告訴人施用詐術。又本院審諸告訴人於
    偵查中自承，被告於其提起告訴前之九十一年間有以下之清償貨款行為：五月十
    五日及六月二十六日各清償五萬元，七月二十二日清償二萬元，八月十六日及八
    月二十六日清償一萬元，十月一日清償四萬五千元，十月二十三日將購自告訴人
    未用完布料還給告訴人（價值三萬二千九百二十八元），十一月十八日清償二萬
    元，十二月十八日清償一萬元等語（見九十二年五月五日偵查筆錄），而被告於
    九十一年一月四日即被列為拒絕往來戶，有偵查卷所附支票影本正面所蓋拒絕往
    來戶章可憑，足見被告雖無法履行對於告訴人之債務，嗣後並因無力支付票款而
    被列為支票拒絕往來戶，然仍有清償貨款之事實，加以告訴人於偵查中亦表示，
    被告向伊購得之布匹係用以製作幼稚園及國小之制服，伊曾到被告工廠看過，有
    三十多位員工等語（見九十二年九月三十日偵查筆錄），足見被告確實以購自告
    訴人布料為生產無訛，是苟被告自始有意對告訴人為詐欺，其是否需要耗時費力
    將所詐得之物加工製成產品，又是否需要於履行期屆至後，仍勉力清償債務，顯
    非無疑。聲請交付審判意旨所陳，犯罪後是否與被害人達成和解，與判斷犯罪是
    否成立無關，固然屬實，然本件尚乏積極證據證明被告有何詐欺犯行既經原不起
    訴處分書及駁回再議聲請處分書分別說明，對照全偵查卷內現有之卷證資料，並
    無不合，卷內復查無其他積極證據可資證明被告有何詐欺之犯行，揆諸首揭條文
    及說明，是臺灣高雄地方法院檢察署檢察官及臺灣高等法院高雄分院檢察署檢察
    長分別予以不起訴處分及駁回再議之聲請，洵無不當，亦無違背經驗法則、論理
    法則或其他證據法則，從而，本件交付審判之聲請為無理由，應予駁回。
據上論結，依刑事訴訟法第二百五十八條之三第二項前段，裁定如主文。
中　　　華　　　民　　　國　　九十三　　年　　 十二 　　月　　二十二　　日
                                    臺灣高雄地方法院刑事第七庭
                                        審判長  法  官    孫啟強
                                                法  官    張茹棻
                                                法  官    卓立婷
右正本證明與原本無異。
不得抗告。
　　　　　　　　　　　　　　　　　　　　　      書記官    李春慧
中      華      民      國    九十三    年     十二     月     二十二   日
